臺灣高等法院臺中分院民事判決　　　九十一年度上字第三八八號
　　　上　訴　人　　丁○○
　　　　　　　　　　乙○○
　　　視同上訴人　　甲○○
右當事人間分割共有物事件，上訴人對於中華民國九十一年六月七日臺灣臺中地方法
院第一審判決（九十年度重訴字第一二四二號），提起上訴，本院判決如左：
　　　主　　　文
原判決廢棄。
兩造共有坐落台中縣清水鎮○○○段菁埔小段二六八地號、地目田、面積一．二九六
四公頃土地，其分割方法如附圖甲案所示編號Ａ部分面積○．一八五二公頃分歸丁○
○取得，編號Ｂ部分面積○．七○三八公頃分歸丙○○取得，編號Ｃ部分面積○．四
○七四公頃分歸甲○○取得，丁○○、丙○○應分別依序補償甲○○新台幣貳拾伍萬
貳仟肆百拾陸元，貳拾壹萬參仟陸百零八元。
第一、二審訴訟費用由丙○○負擔三十五分之十九，甲○○負擔三十五分之十一，丁
○○負擔七分之一。
　　　事　　　實
一、上訴人丁○○聲明請求判決：(一)原判決廢棄，兩造共有物分割請准依原審判決附
    圖二之甲案分割。(二)第一、二審訴訟費用由被上訴人負擔，其事實上之陳述除與
　　第一審判決書記載相同部分引用外並補稱：(一)被上訴人丙○○於系爭土地上所建
　　建物係未經上訴人丁○○同意所為屬非法建築，業經丁○○另案訴請被上訴人拆
　　屋還地三審勝訴確定（最高法院九十二年度台上字第二○二七號），是本件兩造
　　分割共有物分割方案應無考量被上訴人非法建築存在之餘地及必要。(二)原審分割
　　方案，上訴人丁○○分得部分，其面寬雖有一九．四五公尺，然長度高達百餘公
　　尺，不成比例，反觀被上訴人分得部分佔盡面寬優勢難謂公平等語。
二、上訴人甲○○請求依被上訴人主張之方案分割，並希望受補償。
三、被上訴人丙○○聲明請求判決：(一)上訴駁回。(二)第一、二審訴訟費用由上訴人負
    擔。其事實上之陳述及所用證據除與第一審判決書記載相同部分引用外並補稱：
　　(一)上訴人丁○○應有部分比例僅七分之一，就系爭土地之形狀以觀，分得土地較
　　為狹長乃不可避免，況依原審分割方案，其分得土地位置方正，且面臨道路寬尚
　　有十九．四五公尺，較系爭土地臨道路總寬度七分之一為多，對丁○○並無不利
　　。(二)系爭土地西側有建造十餘年之磚造鐵架工廠及建造三年餘之磚造住宅，向由
　　被上訴人營運居住使用中，倘依丁○○所提出之方案分割，無異要求被上訴人拆
　　除上開建物，徒增執行程序之繁瑣枆費，有違物之經濟效益，此外工廠停工，被
　　上訴人一家人因而無家可歸，其所提方案顯已有違民法第一百四十八條禁止權利
　　濫用之規範意旨。(三)為期和諧解決，願依原審所定分割方案，將被上訴人分得土
　　地之東側，再無償給予丁○○六十七平方公尺（即附圖乙案），並以此為被上訴
　　人主張之分割方案。
四、本院依職權及聲請囑託台中縣清水地政事務所測量系爭土地分割方案如附圖（即
　　鑑定圖）並囑託華聲企業發展鑑定顧問有限公司鑑價。
　　　理　　　由
一、本件分割共有物訴訟標的對於全體當事人須合一確定，上訴人丁○○上訴之效力
    及於同造之當事人甲○○，併列為上訴人，合先敘明。
二、被上訴人於原審起訴主張系爭坐落台中縣清水鎮○○○段菁埔小段二六八地號，
　　地目田，面積一．二九六四公頃土地為被上訴人與上訴人甲○○、丁○○共有，
　　應有部分依序為三十五分之十九、三十五分之十一、三十五分之五，雖為農地，
　　惟兩造於農業發展條例八十九年一月四日修正施行前即共有系爭土地，並無物之
　　使用目的不能分割或約定不分割之協議，兩造不能協議分割等情，爰求為分割共
　　有物之判決。
三、被上訴人主張之上開事實，上訴人未爭執，並有土地登記簿謄本可稽可認真正，
    被上訴人請求分割共有物自應准許。
四、系爭土地僅南側面臨寬約十公尺之道路（中央北路）略呈扇形，東側較深，西側
    較淺，西側有磚造鐵架工廠，建造時間約十年，及磚造鐵架住屋，建造時間約三
    年，目前均為被上訴人使用中，東北側有三合院磚造瓦頂，屋齡約三十年，及磚
　　造鐵架倉庫，屋齡約二十年，目前均由上訴人甲○○使用中，並闢有柏油道路連
　　通南側公路，業經本院勘明，系爭土地僅南側臨公路，自應以南北縱線分割為三
　　份為當，東側部分分歸甲○○符合使用現況，兩造亦無爭執，所爭執者在於西側
　　應分歸何人，西側部分磚造鐵架地上建物固為被上訴人使用中，惟上訴人丁○○
　　業經另案訴請被上訴人丙○○拆屋還地勝訴確定，有最高法院九十二年度台上字
　　第二○二七號判決影本在卷可憑，則本件分割方案，即無須考量西側建物存在之
　　現況，原審所採分割方案考量西側土地使用現況將中間部分分歸丁○○，因系爭
　　土地形狀及丁○○應有部分僅三十五分之一所限，致其分得土地呈長條形臨路面
　　寬雖有十九．四五公尺，但縱深九十多公尺，必須留路始能使用北端土地，不利
　　土地之整體利用，被上訴人於本院所提方案（即附圖乙案）雖多分土地○．○○
　　六七公頃與上訴人丁○○，究因中央部分縱深較長，仍無法避免丁○○分得土地
　　呈長條形之不利狀況，均非可取。上訴人丁○○主張依原判決附圖二甲案分割，
　　丁○○取得西側，編號Ａ、ａ部分土地，固可避免土地呈長條形之不利，但其臨
　　路面寬超出總臨路面寬七分之一（即其應有部分比例）甚多，亦非公允，應以本
　　判決附圖甲案所示分割方法，丁○○分取Ａ部分土地，其臨路寬度約占總臨路寬
　　度七分之一，與其應有部分相當較為公平，被上訴人分取中央Ｂ部分，因其應有
　　部分較大，分得土地方整，容易規劃，有利土地整體利用，自以此方案為可採，
　　至於因分得土地位置，而有價差，則以金錢補償以求公允，本院囑託華聲企業發
　　展鑑定顧問有限公司鑑價結果，丁○○、丙○○分得土地價值超出其應有部分價
　　值依序為二五二、四一六元，二一三、六○八元，甲○○則減少四六六、○二四
　　元，有鑑定報告書可參，尚屬可採，兩造就該鑑定結果亦未爭執，自應令丁○○
　　、丙○○各依序補償甲○○二五二、四一六元，二一三、六○八元，以符合公平
　　。
五、據上論結，本件上訴為有理由，依民事訴訟法第四百五十條、第八十條之一判決
    如主文。
中　　　華　　　民　　　國　　九十三　　年　　　九　　　月　　　七　　　日
~B1民事第四庭審判長法　官　黃斐君
~B2　　　　　　　　法　官　張鑫城
~B3　　　　　　　　法  官  張浴美
右為正本係照原本作成。
如對本判決上訴，須於收受判決送達後二十日內向本院提出上訴書狀，其未表明上訴
理由者，應於提出上訴後二十日內向本院提出上訴理由書(須按他造人數附具繕本)。
上訴時應提出委任律師為訴訟代理人之委任狀。具有民事訴訟法第四百六十六條之一
第一項但書或第二項之情形為訴訟代理人者，另應附具律師及格證書及釋明委任人與
受任人有該條項所定關係之釋明文書影本。
~B　　　　　　　　書記官　茆亞民
中　　　華　　　民　　　國　　九十三　　年　　　九　　　月　　　八　　　日
                                                                        Ｙ
